【裁判字號】    95,訴,714
【裁判日期】    951116
【裁判案由】    分割共有物
【裁判全文】
臺灣彰化地方法院民事判決  95年度訴字第714號
原      告  丙○○
訴訟代理人  陳政麟律師
被      告  丁○○
            乙○○
兼上二  人
訴訟代理人  辛○○
被      告  庚○○
            己○○
            戊○○
兼上三  人
訴訟代理人  癸○○
被      告  甲○○
            壬○○
上列當事人間請求分割共有物事件，本院於民國95年11月2日言
詞辯論終結，茲判決如下：
    主      文
兩造共有坐落彰化縣彰化市○○段七地號、地目田、面積為一五
零三平方公尺之土地，及同段八地號、地目田、面積八七三九平
方公尺之土地合併分割，其分割分法如附圖所示，即編號Ａ之土
地面積二零四八點四平方公尺分歸被告辛○○取得；編號Ｂ之土
地面積一二八零點二五平方公尺分歸被告丁○○取得；編號Ｃ之
土地面積一二八零點二五平方公尺分歸被告乙○○取得；編號Ｄ
之土地面積一七零點七平方公尺分歸被告庚○○取得；編號Ｅ之
土地面積一七零點七平方公尺分歸被告己○○取得；編號Ｆ之土
地面積一七零點七平方公尺分歸被告戊○○取得；編號Ｇ之土地
面積五一二點一平方公尺分歸被告癸○○取得；編號Ｈ之土地面
積二五六零點五平方公尺分歸被告甲○○取得；編號Ｉ之土地面
積一零二四點二平方公尺分歸被告壬○○取得；編號Ｊ之土地面
積一零二四點二平方公尺分歸原告丙○○取得。
訴訟費用由兩造按附表所示之比例負擔。
    事實及理由
一、本件被告甲○○、壬○○均已受合法通知，未於最後言詞辯
    論期日到場，核無民事訴訟法第386條各款所列情形，爰依
    原告之聲請，由其一造辯論而為判決。
二、原告起訴主張：
    兩造共有坐落彰化縣彰化市○○段7地號、地目田、面積為1
    503平方公尺之土地，及同段8地號、地目田、面積8739平方
    公尺之2筆土地請求合併分割。其應有部分如附表所示，系
    爭2筆土地共有人及其應有部分均相同，土地相鄰，地目又
    均屬相同，且各筆土地又無不能分割之事由，兩造間亦未定
    有不分割之特約及期限，為求土地充分利用，爰依民法第
    823條第1項、第824條第2項及農業發展條例第16條訴請分割
    。分割方法如附圖即彰化縣彰化地政事務所95年10月16日土
    地複丈成果圖所示。並聲明：求為如主文分割。
三、被告則以：
    被告辛○○、丁○○、乙○○、癸○○、庚○○、己○○、
    戊○○均表示同意原告分割方案；被告壬○○前於本院勘驗
    現場時表示欲分得原耕作位置等語；被告甲○○受合法通知
    而未於言詞辯論到場，亦未提出書狀作何聲明或陳述。
四、本件原告主張之上開事實，業據其提出地籍圖謄本、土地登
    記謄本，並經本院會同地政人員到場勘驗詳細，製有勘驗筆
    錄、土地複丈成果圖等附卷可參，經核均相符，而系爭2筆
    土地共有人及其應有部分均相同，土地相鄰，地目又均屬相
    同，且各筆土地又無不能分割之事由，兩造間亦未定有不分
    割之特約及期限等情，為被告所不爭執，應認為真正。
五、按「每宗耕地分割後每人所有面積未達0．25公頃者，不得
    分割。但因購置毗鄰耕地而與其耕地合併者，得為分割合併
    ；同一所有權人之二宗以上毗鄰耕地，土地宗數未增加者，
    得為分割合併」、「…本條例中華民國89年1月4日修正施行
    後所繼承之耕地，得分割為單獨所有」、「…本條例中華民
    國89年1月4日修正施行前之共有耕地，得分割為單獨所有」
    ，此農業發展條例第16條第1項第1、3、4款定有明文。查依
    卷附之土地登記謄本，系爭2筆土地均屬特定農業區內之農
    牧用地，應有農業發展條例之適用，系爭2筆土地之共有人
    均為兩造，且依卷附之地籍圖，系爭2筆土地實相毗鄰，又
    依原告主張如附圖之方案為分割，分割後之宗數實際上為10
    宗，並未超過原各筆共有土地得分割之總數即20筆土地，所
    得分割之宗數既不致因合併分割而有所增加，顯然並未違反
    農業發展條例第16條防止耕地細分之立法原意，是以為兼顧
    所有權單純化之目的，在耕地宗數未增加之原則下，自應准
    許合併分割為10筆單獨所有。
六、再依卷附土地登記謄本所載，系爭2筆土地使用分區經編定
    為特定農業區，使用地類別為農牧用地，屬農業發展條例第
    3條第11款所定耕地，且面積各為8739、1503平方公尺，如
    按應有部分比例分割後，兩造各自分配取得之各筆土地面積
    均未達0.25公頃，惟兩造均係分別為於89年1月28日農業發
    展條例第16條第1項第4款修正施行前，即取得系爭2筆土地
    應有部分，及修正施行後因繼承取得之系爭土地應有部分，
    依農業發展條例第16條第1項第3、4款規定，自不受分割後
    最小面積之限制。且系爭2筆土地既無因使用目的不能分割
    ，或訂有不分割期限之情形，兩造亦未能達成分割協議，則
    原告依民法第823條第1項、第824條第2項之法律規定，請求
    分割系爭2筆土地，即屬有據，應予准許。
七、按共有人因共有物分割之方法不能協議決定，而提起分割共
    有物之訴，應由法院斟酌共有人之利害關係、意願、使用現
    況、共有物之性質及價值、經濟效用等一切情況，以符合公
    平、經濟原則而為適當之分配。經查：本院審酌系爭2筆土
    地現有各共有人均在耕種使用中，已據本院囑託彰化縣彰化
    地政事務所派員會同勘測現場屬實，有本院勘驗筆錄及地政
    機關繪製之複丈成果圖在卷可稽，且被告大多數皆表示同意
    原告所提分割方案，又系爭2筆土地為農牧用地，依農業發
    展條例第16條第2項規定，其分割後之宗數，不得超過共有
    人人數，而本件分割後之宗數實際上為10宗，並未超過共有
    人人數，故本院認附圖所示分割方法分割，使土地能有效利
    用，並能兼顧共有人意願、利益，符合土地利用之最大經濟
    價值，應屬適當主張。綜上，系爭2筆土地之分割以附圖所
    示方法尚稱適當公平，原告請求合併分割系爭2筆土地，洵
    為有理，應予准許，兩造共有之2筆土地之分割方法，應如
    主文第一項所示。
八、訴訟費用負擔之依據：民事訴訟法第80條之1。
中    華    民    國     95     年  11    月    16    日
                  民事第一庭    法  官  葛永輝
以上正本係照原本作成。
如對判決上訴，應於判決送達後20日內向本院提出上訴狀。
中    華    民    國     95     年  11    月    16    日
                                書記官  田慧賢
附表(各共有人應有部分表)：
┌───┬─────────┬───────┐
│編號  │  共有人姓名      │   應有部分   │
├───┼─────────┼───────┤
│１    │  丙○○          │  2400/24000  │
├───┼─────────┼───────┤
│２    │  辛○○          │  4800/24000  │
├───┼─────────┼───────┤
│３    │  甲○○          │  6000/24000  │
├───┼─────────┼───────┤
│４    │  壬○○          │  2400/24000  │
├───┼─────────┼───────┤
│５    │  癸○○          │  2400/48000  │
├───┼─────────┼───────┤
│６    │  庚○○          │  2400/144000 │
├───┼─────────┼───────┤
│７    │  己○○          │  2400/144000 │
├───┼─────────┼───────┤
│８    │  戊○○          │  2400/144000 │
├───┼─────────┼───────┤
│９    │  丁○○          │  6000/48000  │
├───┼─────────┼───────┤
│１０  │  乙○○          │  6000/48000  │
└───┴─────────┴───────┘


司法院資訊處製作；財團法人民間司法改革基金會備份。
